# 回帰分析の応用 {#multipleregressionapp}


##　変数の単位と、傾きパラメータの解釈

回帰分析の係数の解釈は、その説明変数が１単位増えたときに、目的変数がどれだけ変化するか、である。

例えば、以下のようなモデルがあるとする。

$$
  賃金_i = \alpha + \beta_1 経験年数_i + \varepsilon_i
$$

このとき推定された$\hat{\beta_1}$の解釈は「教育年数が１年増えると賃金が$\hat{\beta_1}$上がる」となる。
この「説明変数が１単位増えた場合の目的変数への効果」を**限界効果**と呼ぶ。

この限界効果は、モデルを微分することでも得ることができる。
一般的な単回帰モデルは以下のように記述される。

$$
 y_i = \alpha + \beta_1 x_i + \varepsilon_i
$$

このモデルを説明変数$x_i$で微分したもの
$$
  \frac{dy}{dx} = \beta_1
$$

微分は、xの微小な変化によるyの変化量として解釈される。その変化量が$\beta_1$となる。

## より複雑な効果をモデル化

### 関数形の変更：二次関数

上のモデルでは、経験年数が１年増えた場合の賃金への効果は常に一定で$\hat{\beta_1}$であるという解釈になる。

しかし、もっと複雑かつ柔軟なモデル化も可能である。
例えば、仕事の経験年数が浅いときに１年経験が増えた後に増加する賃金は大きいかもしれないが、経験年数が多く経った時に１年経験が増えたところで大きく賃金は増加しないかもしれない。

そのような形の限界効果をモデル化するには、回帰モデルの形を変更することで対処できる。

$$
   y_i = \alpha + \beta_1 x_i +  \beta_2 x^2_i +\varepsilon_i
$$


このモデルを上と同じく微分すると

$$
  \frac{dy}{dx} = \beta_1 + 2\beta_2x_i
$$

となる。先ほどと違い、限界効果の中に$x_i$が入っているということは、効果の量が$x_i$の量によって異なるということである。

```{r}
dat_funplot = tibble(
  x = seq(0,10,by=0.1),
  y1 = 3 + 0.2*x,
  y2 = 3 + 0.35*x - 0.02*x^2
)

ggplot(dat_funplot, aes(x=x)) + 
  geom_line(aes(y=y1), col="red") + 
  geom_line(aes(y=y2), col="blue") +
  annotate("text",x=7.5,y=4.75,parse=TRUE, 
           label="y==alpha+beta[1]*x", col="red") +
  annotate("text",x=5.0,y=4.5,parse=TRUE, 
           label="y==alpha+beta[1]*x+beta[2]*x^2", col="blue") +
  labs(x="x", y ="y") +
  theme_bw()

```



### 例：経験年数の年収への効果

以下のようなモデルを推定する。

$$
   対数賃金_i = \alpha + \beta_1 経験年数_i +  \beta_2 経験年数^2_i + \beta_3 教育年数 + \varepsilon_i
$$
左辺が対数の場合は限界効果の解釈はxが１単位増加した時に、目的変数が何％増加するか、になる。

#### 準備

`multi_reg_app.R`というスクリプトを準備し、必要なパッケージをロードする。

```{r}
library(tidyverse)
library(fixest)
library(skimr)
```

#### データのロード

以下の通りデータをダウンロードして、読み込む。

```{r, echo=FALSE, eval=FALSE}

dat_income<- read_csv("data/tanaka_data/csv/6_1_income.csv") |>
  select(-exper2)

write_csv(dat_income,"data/dat_income.csv")

```

```{r,eval=FALSE}
# データのダウンロードとdataフォルダへの保存
download.file("https://github.com/keita43a/regression_tutorial/blob/main/data/dat_income.csv?raw=TRUE",
              destfile="data/dat_income.csv")
```

```{r}
dat_income = read_csv("data/dat_income.csv")
```

#### データの確認

```{r}
skim(dat_income)
```

#### 推定

```{r}
reg_income <- feols(lincome ~ exper + I(exper^2) + yeduc, data=dat_income)

etable(reg_income)
```

例えば経験年数が5年ならば、限界効果は13.6%となり、10ならば7.6%となる。

$$
 \frac{d対数賃金}{d経験年数}|_{経験年数=5} = 0.196 - 2\times0.006\times5 =0.136
$$

$$
 \frac{d対数賃金}{d経験年数}|_{経験年数=10} = 0.196 - 2\times0.006\times10 =0.076
$$

```{r}
0.196-2*0.006*5
0.196-2*0.006*10
```

### ダミー変数を使った分析

$$
 対数賃金_i = \alpha + \beta_1 教育年数 + \beta_2 女性ダミー_i + \varepsilon_i
$$

```{r, echo=FALSE, eval=FALSE}

dat_income_female<- read_csv("data/tanaka_data/csv/7_1_income.csv") |>
  select(-female_yeduc)

write_csv(dat_income_female,"data/dat_income_female.csv")

```

```{r,eval=FALSE}
# データのダウンロードとdataフォルダへの保存
download.file("https://github.com/keita43a/regression_tutorial/blob/main/data/dat_income_female.csv?raw=TRUE",
              destfile="data/dat_income_female.csv")
```

```{r}
dat_income_female <- read_csv("data/dat_income_female.csv")
```



```{r}
skim(dat_income_female)
```

```{r}
reg_income_female <- feols(lincome ~ yeduc + female, data=dat_income_female)

etable(reg_income_female)

```


### 交差項

$$
 対数賃金_i = \alpha + \beta_1 教育年数_i + \beta_2 女性ダミー_i + \beta_2 女性ダミー_i\times教育年数_i + \varepsilon_i
$$
```{r}
reg_income_female_2 <- feols(lincome ~ yeduc + female + yeduc:female, data=dat_income_female)

etable(reg_income_female_2)

```
