# 回帰分析の応用 {#multipleregressionapp}


```{r, echo=FALSE}
library(tidyverse)
library(fixest)
library(skimr)
```


## 変数の変換

### 測定単位の変更

前の章の例を使ってみよう。

```{r, echo=FALSE}
# シミュレーションデータの作成
set.seed(3)

dat_sim = tibble(
  shop_ID = 1:N2,
  age = round(runif(N2,25,60)),
  income = round(runif(N2,15,100))*10,
  pop = round(runif(N2,10,1000))*100,
  dogs = round(runif(N2,0,0.5),digits=2),
  u_ads = rnorm(N2,0,sd=10),
  z_ads = round(g1*age+g2*income,digits=1),
  y_ads = z_ads + u_ads,
  ads = ifelse(100 <= y_ads,1,0),
  epsilon = rnorm(N2,sd=20),
  sales = round(a1 + b1*ads + b2*age + b3*income + epsilon,digits=1)
) %>%
  select(!contains("_ads") & !starts_with("u")) %>%
  relocate(ads, .before=age)

```


```{r}
model1 <- feols(sales ~ ads + age + income, data = dat_sim)
model2 <- feols(sales ~ ads + age + I(income*10000), data = dat_sim)

etable(model1,model2)
```

上では、全く同じモデルを推定しているが、違いは`income`の単位である。
データの中では、incomeの単位は「万円」で記録されている。
例えば数値が200であったら、200万円という意味である。

そのデータに10000をかけているので、２つ目のモデルでは単位が「円」になっている。

見ての通り、このデータの単位の変換を行ったところで、データのばらつきは同じなので他の係数の推定にも影響はない。
所得の係数の推定値は非常に小さくなっているが、これは解釈の違いに影響する。

１つ目のモデルでは、「所得が1万円上昇すると、0.0899万円売上が上昇する」という解釈になる。
しかし、2つ目のモデルでは「所得が1円上昇すると、0.00000089万円売上が上昇する」となる。

どちらがわかりやすいだろうか？

### 中心化

### 対数変換

**対数変換**とは文字通り、変数の対数を取ることである。ことわりがない限り、自然対数を意味している場合が多い。
自然対数とは対数の底がネイピア数（Napier's constant）である。

ある変数Xに対して、$\log_eX$が対数変換である。自然対数は$\ln X$とも表記される。



#### 対数

#### 対数変換を用いたモデルの種類

|$y = \alpha + \beta x$            | 説明変数が１単位増えると、目的変数が何単位増えるか？ | 
|$\log(y) = \alpha + \beta x$      | 説明変数が１単位増えると、目的変数が何%増えるか？    |
|$\log(y) = \alpha + \beta log(x)$ | 説明変数が１%増えると、目的変数が何%増えるか？       |

#### (発展) 対数化とパーセントの近似

被説明変数（目的変数）を対数変換したモデルは
$$
\log(y_i) = \alpha + \beta_1 x_i + \varepsilon_i
$$

$x$を$\Delta x$だけ増やした時に、yが$\Delta y$だけ増えるとすると、
$$
\log(y_i + \Delta y_i) = \alpha + \beta_1 (x_i+\Delta x_i) + \varepsilon_i
$$

この増えた式を元の式から引くと、
$$
  \log(y_i + \Delta y_i) - \log(y_i) = \alpha + \beta_1 (x_i+\Delta x_i) + \varepsilon_i - (\alpha + \beta_1 x_i + \varepsilon_i) = \beta_1 \Delta x_i
$$

このとき、左辺は
$$
\begin{align}
 \log(y_i + \Delta y_i) - \log(y_i) &  = \log(\frac{y_i + \Delta y_i}{y_i}) \\
 & = \log(1 + \frac{\Delta y_i}{y_i}) \\
 & \approx \frac{\Delta y_i}{y_i}
\end{align}
$$
となる。
ここで１つ目の等式は、対数の公式：$\log(x)-\log(y) = \log(x/y)$を用いている。
また、３つ目の近似はテイラー展開を用いた近似であり、$a$の値が十分に小さい時に、$\log(1+a) \approx a$であることが知られている。
気になる人は、例えば`log(1 + 0.1)`をRで実行してみよう。

つまり、
$$
 \frac{\Delta y_i}{y_i} \approx \beta_1 \Delta x_i
$$
が成り立つことからxの微小な変化によるyの相対的な変化(%変化)が$\beta_1$で表されることがわかる。


## 変数の単位と、傾きパラメータの解釈

回帰分析の係数の解釈は、その説明変数が１単位増えたときに、目的変数がどれだけ変化するか、である。

例えば、以下のようなモデルがあるとする。

$$
  賃金_i = \alpha + \beta_1 経験年数_i + \varepsilon_i
$$

このとき推定された$\hat{\beta_1}$の解釈は「教育年数が１年増えると賃金が$\hat{\beta_1}$上がる」となる。
この「説明変数が１単位増えた場合の目的変数への効果」を**限界効果**と呼ぶ。

この限界効果は、モデルを微分することでも得ることができる。
一般的な単回帰モデルは以下のように記述される。

$$
 y_i = \alpha + \beta_1 x_i + \varepsilon_i
$$

このモデルを説明変数$x_i$で微分したもの
$$
  \frac{dy}{dx} = \beta_1
$$

微分は、xの微小な変化によるyの変化量として解釈される。その変化量が$\beta_1$となる。




## より複雑な効果をモデル化

### 関数形の変更：二次関数

上のモデルでは、経験年数が１年増えた場合の賃金への効果は常に一定で$\hat{\beta_1}$であるという解釈になる。

しかし、もっと複雑かつ柔軟なモデル化も可能である。
例えば、仕事の経験年数が浅いときに１年経験が増えた後に増加する賃金は大きいかもしれないが、経験年数が多く経った時に１年経験が増えたところで大きく賃金は増加しないかもしれない。

そのような形の限界効果をモデル化するには、回帰モデルの形を変更することで対処できる。

$$
   y_i = \alpha + \beta_1 x_i +  \beta_2 x^2_i +\varepsilon_i
$$


このモデルを上と同じく微分すると

$$
  \frac{dy}{dx} = \beta_1 + 2\beta_2x_i
$$

となる。先ほどと違い、限界効果の中に$x_i$が入っているということは、効果の量が$x_i$の量によって異なるということである。

```{r}
dat_funplot = tibble(
  x = seq(0,10,by=0.1),
  y1 = 3 + 0.2*x,
  y2 = 3 + 0.35*x - 0.02*x^2
)

ggplot(dat_funplot, aes(x=x)) + 
  geom_line(aes(y=y1), col="red") + 
  geom_line(aes(y=y2), col="blue") +
  annotate("text",x=7.5,y=4.75,parse=TRUE, 
           label="y==alpha+beta[1]*x", col="red") +
  annotate("text",x=5.0,y=4.5,parse=TRUE, 
           label="y==alpha+beta[1]*x+beta[2]*x^2", col="blue") +
  labs(x="x", y ="y") +
  theme_bw()

```



### 例：経験年数の年収への効果

以下のようなモデルを推定する。

$$
   対数賃金_i = \alpha + \beta_1 経験年数_i +  \beta_2 経験年数^2_i + \beta_3 教育年数 + \varepsilon_i
$$
左辺が対数の場合は限界効果の解釈はxが１単位増加した時に、目的変数が何％増加するか、になる。

#### 準備

`multi_reg_app.R`というスクリプトを準備し、必要なパッケージをロードする。

```{r}
library(tidyverse)
library(fixest)
library(skimr)
```

#### データのロード

以下の通りデータをダウンロードして、読み込む。

```{r, echo=FALSE, eval=FALSE}

dat_income<- read_csv("data/tanaka_data/csv/6_1_income.csv") |>
  select(-exper2)

write_csv(dat_income,"data/dat_income.csv")

```

```{r,eval=FALSE}
# データのダウンロードとdataフォルダへの保存
download.file("https://github.com/keita43a/regression_tutorial/blob/main/data/dat_income.csv?raw=TRUE",
              destfile="data/dat_income.csv")
```

```{r}
dat_income = read_csv("data/dat_income.csv")
```

#### データの確認

```{r}
skim(dat_income)
```

#### 推定

```{r}
reg_income <- feols(lincome ~ exper + I(exper^2) + yeduc, data=dat_income)

etable(reg_income)
```

例えば経験年数が5年ならば、限界効果は13.6%となり、10ならば7.6%となる。

$$
 \frac{d対数賃金}{d経験年数}|_{経験年数=5} = 0.196 - 2\times0.006\times5 =0.136
$$

$$
 \frac{d対数賃金}{d経験年数}|_{経験年数=10} = 0.196 - 2\times0.006\times10 =0.076
$$

```{r}
0.196-2*0.006*5
0.196-2*0.006*10
```

### ダミー変数を使った分析

$$
 対数賃金_i = \alpha + \beta_1 教育年数 + \beta_2 女性ダミー_i + \varepsilon_i
$$

```{r, echo=FALSE, eval=FALSE}

dat_income_female<- read_csv("data/tanaka_data/csv/7_1_income.csv") |>
  select(-female_yeduc)

write_csv(dat_income_female,"data/dat_income_female.csv")

```

```{r,eval=FALSE}
# データのダウンロードとdataフォルダへの保存
download.file("https://github.com/keita43a/regression_tutorial/blob/main/data/dat_income_female.csv?raw=TRUE",
              destfile="data/dat_income_female.csv")
```

```{r}
dat_income_female <- read_csv("data/dat_income_female.csv")
```



```{r}
skim(dat_income_female)
```

```{r}
reg_income_female <- feols(lincome ~ yeduc + female, data=dat_income_female)

etable(reg_income_female)

```


### 交差項

$$
 対数賃金_i = \alpha + \beta_1 教育年数_i + \beta_2 女性ダミー_i + \beta_3 女性ダミー_i\times教育年数_i + \varepsilon_i
$$
```{r}
reg_income_female_2 <- feols(lincome ~ yeduc + female + yeduc:female, data=dat_income_female)

etable(reg_income_female_2)

```
