# パネルデータ分析 {#paneldata}


## パネルデータとは

重回帰分析のセクションで扱ったデータは基本的にはクロスセクションデータであった。
これは、データの変動が人であったり、県であったり、グループであったりするものであり、データでは添字$i$で表現していた。

これに加えて、時間の変動もある場合には、クロスセクションデータで分析するよりアドバンテージがある。時間変動がある場合にどのような形になるか見てみよう。

### スクリプトの準備

新しいスクリプトにコードを書いていく。
新しくスクリプトを作成し、`panel_data.R`という名前をつけて保存する。

### パッケージの準備

以下のパッケージを使うので読み込んでおく。
インストールしてない場合は、インストールする。

```{r}
pacman::p_load(tidyverse, psych, skimr, AER, fixest)
```



### データの準備

データを読み込む。データ名が長いので、 `data_f`に入れ替えよう。

```{r}
data(Fatalities)

data_f <- Fatalities
```


データの中身を見てみる。
まずは、どんなデータなのか`head()`で確認する。

```{r}
head(data_f)
```

このデータはアメリカの州×年ごとに、様々な変数が記録されているデータである。
どんな変数が記録されているかは、helpファイルを見るとわかる。

```{r}
help(Fatalities)
```


### データの記述統計

データの記述統計を確認しよう。一番基本的なものはsummary()関数を使う方法である。

```{r}
summary(data_f)
```

Chapter \@ref(rstats)　で説明したように、他のパッケージを使う方法もある。

```{r}
describe(data_f, skew = FALSE)
```

`psych`パッケージの`describe()`では、カテゴリー変数も無理やり数値化して計算するのでおかしなことになっているものがあることである。例えば、stateは州なので、平均や標準偏差が計算されているのはおかしい。
しかし、数値の変数を見るときには有用である。


`skimr`パッケージの`skim()`関数は、カテゴリ変数と連続変数を区別して記述統計を示してくれる。

```{r}
skim(data_f)
```


### データの加工

データには、交通事故による死亡数`fatal`はあるが、死亡率がない。当然ながら各州によって人口が違い、人口が多い州は死亡数も多くなる。州の間で比較を行うためには、死亡数より死亡率が適切だろう。そこで、死亡率`fatal_rate`を死亡数`fatal`を人口`pop`で割ることで計算する。あまりに小さい数字になるため10000をかけて「１万人当たりの死亡者数」として死亡率を定義する。
新たに追加したデータを`data_f2`に入れる。

```{r}
# データの加工
data_f2 <- data_f |> 
  # 死亡率の計算
  mutate(fatal_rate = fatal/pop * 10000)

```

## パネルデータ分析

### 事例：交通事故死亡率とアルコール税の関係

ここでは、アメリカの州（アラスカとハワイを除いた48州）の1982~1988年のデータを用いて、各州のアルコール税の税率と、交通事故死亡率の関係を分析する。

ここで、日本とは異なる背景知識だが、アメリカは連邦制の国であり、州によって様々な法律が異なる。例えば消費税のない州もあれば、その税率が州で違ったりもする。この場合はアルコール、特にビールにかかる税率が州で異なる点に着目して、税率の違いが酒酔い運転などによっても引き起こされる交通事故死亡率に影響するかどうかを分析する。

州$i$の交通事故死亡率を$y_{i}$とし、ビール税率を$x_{i}$とすると、以下の単回帰式によって、影響が推定できそうだ。

$$
 y_{i} = \alpha + \beta x_{i} +\varepsilon_{i}
$$


ビール税率を上げると交通事故死亡率が下がる、という仮説を検証したい場合、$\beta$が負（マイナス）であると期待するだろう。

まず、この単回帰式を推定するために、クロス・セクションのデータで推定を行ってみよう。
データのうち、1982年と1988年をそれぞれ抽出してみよう。

```{r}
# クロスセクションデータの作成
data_f2_1982 <- data_f2 |> 
  filter(year == 1982)

data_f2_1988 <- data_f2 |> 
  filter(year == 1988)

```

このデータを用いて単位回帰分析を行う。

```{r}

# 回帰分析
# lm()の代わりに feols()を使う

# 1982年のデータ
reg1_1982 <- feols(fatal_rate ~ beertax, data=data_f2_1982)

# 1988年のデータ
reg1_1988 <- feols(fatal_rate ~ beertax, data=data_f2_1988)


```

結果を表示する。

```{r}
etable(reg1_1982,reg1_1988)
```

この結果によれば、1982年ではビール税率が1%上がると、交通事故死亡率が0.1485上昇し、1988年では0.4388上昇する。
このデータは州ごとのクロスセクションデータなので、もう少し正確に解釈すると、ビール税が1%高い州では交通事故死亡率が高い、ということになる。

この結果をグラフでも見てみよう。縦軸を死亡率、横軸をビール税として散布図を描く。ここでは1988年のデータを見てみよう。

```{r}
ggplot(data=data_f2_1988, aes(x=beertax, y=fatal_rate)) + 
  geom_point() +
  geom_smooth(method="lm", se=FALSE)+
  labs(x="ビール税率", y="交通事故死亡率(10000人当たり）") +
  theme_gray(base_family = "HiraKakuPro-W3") #<- このレイヤーはWindowsならいらない
```

むしろ税率と交通事故死亡率には正の関係がある。

このアプローチには問題がないだろうか？この結果を素直に解釈すれば「ビール税が高い州ほど交通事故死亡率が高い」となるが、これは直感に反する。

問題は**交絡変数（omitted variable）**である。例えば、もともと飲酒文化が強い州ではビール消費量が多く、州政府はその対策としてビール税を高く設定しているかもしれない。そして飲酒文化が強い州では飲酒運転も多いため、交通事故死亡率も高くなる。この関係を図で示すと以下のようになる。

$$
\text{飲酒文化（強）} \rightarrow \begin{cases} \text{ビール税（高）} \\ \text{死亡率（高）} \end{cases}
$$

つまり、ビール税と死亡率の正の相関は、ビール税が死亡率を**上げている**のではなく、「飲酒文化」という観察されない変数が両方を同時に引き上げているために生じる**見せかけの相関**である。このような観察されない変数による推定値のバイアスを**欠落変数バイアス（omitted variable bias, OVB）**と呼ぶ。

この「飲酒文化」は州ごとに異なり、かつ年によってほとんど変化しない**時間不変の州固有効果**である。パネルデータがあれば、固定効果モデルによってこの効果を推定値から取り除くことができる。

では時間的な変動を含めたデータでは、どうなるだろうか？

州$i$の年$t$における交通事故死亡率を$y_{it}$とし、ビール税率を$x_{it}$とすると、以下の単回帰式によって、影響が推定できそうだ。上の式と違うのは添字に$t$が加わり、時間の変動も加味したデータを使っていることだ。

$$
 y_{it} = \alpha + \beta x_{it} +\varepsilon_{it}
$$

```{r}

# 回帰分析
# lm()の代わりに feols()を使う

# 1982-1988年のデータ
reg1_panel <- feols(fatal_rate ~ beertax, data=data_f2)


```

結果を表示する。

```{r}
etable(reg1_panel)
```

結果は、$\beta$に当たるパラメータの推定値が0.3646となり、やはり正の符号となっている。
時間変動を加えても結果は変わっていない、ということはやはりビール税を上げると交通事故死亡率が増えるのだろうか？


## 固定効果モデル

ここで、重要なのはデータを変えただけでは本質的な問題である「州の特性によって、死亡率が高い州ほどビール税が高い（上げている）」可能性の影響を推定値から排除できていないことである。

この$x_{it}$には、州によってはビール税が（年にかかわらず）高い、という特性も入ってしまっており、そのデータが推定値に影響している。ならば、その影響を分けて推定することはできないか。これが**固定効果モデル**のアイデアである。

固定効果とは、データとしては直接観察されないが時間的に変化しない主体独特の効果である。この場合は時間的に変化しない州独特の効果と言える。ではデータとしては直接観察されないのに、どうやって回帰式に含めるのか？これは、州ごとのダミー変数を作成するという発想で解決する。

固定効果モデルを式として書くと以下のように書くことができる。

$$
y_{it} = \gamma_{i} + \beta x_{it} + \varepsilon_{it}
$$


切片$\alpha$の代わりに、添え字$i$を持つパラメータ$\gamma$が含まれている。これは州ごとに切片が異なる回帰式とも解釈することができる。ここで、州ごとの(交通事故死亡率の)特性の違いが捕捉されるため、ビール税率の係数の推定値はその州ごとの特性を除いた推定値となる。しかし、データではないパラメータに$i$がついているのはなぜか？

これは実質的には以下のような式を推定しているのと同じである。

$$
 y_{it} = \beta x_{it} + \gamma_{AL} D_{AL} + \gamma_{AZ} D_{AZ} + \gamma_{AR} D_{AR} + \cdots + \gamma_{WY} D_{WY} +  + \varepsilon_{it}
$$

もしデータ$i$がアラバマ州ならば$D_{AL}$は1になり、それ以外は0になるので、$\gamma_{AL}$が式に残る。もし$i$がアリゾナ州ならば$D_{AZ}$は1になり、それ以外は0になる。という形で、$\gamma_{AL}$, $\gamma_{AZ}$ ... $\gamma_{WY}$のワイオミング州までを推定するのである。

実際には、これを`feols`では簡単に推定できる。

```{r}

# |のあとに固定効果として推定したいカテゴリ（今回は州なのでstate)を入れる
reg1_panel_fe = feols(fatal_rate ~ beertax | state, data = data_f2)

etable(reg1_panel, reg1_panel_fe, se = "IID")
```

結果は、固定効果モデル（右）では単回帰モデル（左）では正だった係数が負になっている。
この結果を解釈すると、「ビール税率が上がると、交通事故死亡率が下がる」という解釈となる。

このように、本当に推定したい効果が、データの特徴によって推定できず、それが主体独特の効果である場合は、固定効果モデルを用いることで分別して推定することができる。

しかし、固定効果モデルはパネルデータではないと使うことができない。
たとえば、上で作成したクロスセクションデータで固定効果モデルを推定してみよう。

```{r, error=TRUE}
reg1_panel_fe_1988 <- feols(fatal_rate ~ beertax | state, data=data_f2_1988)
```

エラーが出る。これは、クロスセクションデータでは州ごとの変動しかないため、ダミー変数による固定効果の変動（州によって1か0か）と州ごとのビール税の変動のどちらが交通事故死亡率の変動を説明しているか識別ができないためである。

### 固定効果モデルのビジュアルイメージ

固定効果モデルをビジュアルイメージで理解してみよう。

まず、パネルデータを使って散布図を書いてみよう。

```{r}

ggplot(data=data_f2, aes(x=beertax,y=fatal_rate)) +
  geom_point(size=0.5) +
  labs(x = "ビール税率", y="死亡率") +
  theme_bw(base_family = "HirakakuPro-W3")
```

これだけを見ると、やはり右肩上がりの傾向があるように見える。
`geom_smooth(method="lm")`というレイヤーを加えて、回帰線を描いてみよう。

```{r}

ggplot(data=data_f2, aes(x=beertax,y=fatal_rate)) +
  geom_point(size=0.5) +
  labs(x = "ビール税率", y="死亡率") +
  geom_smooth(method="lm") +
  theme_bw(base_family = "HirakakuPro-W3")
```

やはり右肩あがりになっている。

では、今度は州ごとに色分けしてみよう。`aes()`の中で色カテゴリに州を指定する`col=state`。


```{r}

ggplot(data=data_f2, aes(x=beertax,y=fatal_rate,col=state)) +
  geom_point(size=0.5) +
  labs(x = "ビール税率", y="死亡率") +
  geom_smooth(method="lm", se=FALSE) +
  theme_bw(base_family = "HirakakuPro-W3") +
  theme(legend.position = "none") # <- もし凡例が大きすぎて図が見えない場合はこのレイヤーを追加して凡例を消す

```
すると、州ごと分けた点と線が描かれる。州ごとに見ると、州の中での時間的な変動ではビール税率が高いときに死亡率が下がっている傾向が見られるだろう。このように、州間の違いと州内の違いを分けて推定できるのが固定効果モデルである。

## 時間固定効果と双方向固定効果モデル

### 時間固定効果が必要な理由

前節では、観察されない**個体（州）固有の効果**を固定効果で除去した。しかし、パネルデータにはもう一つの問題がある。**全個体に共通した時間的ショック**である。

ビール税と交通事故死亡率の例に戻ろう。1982〜1988年のアメリカでは、MADD（Mothers Against Drunk Driving）の飲酒運転反対運動が全国的に広がり、連邦政府も飲酒運転規制の強化に動いた。こうした動きは特定の州だけでなく、全州に共通して交通事故死亡率を下げる方向に働いた可能性がある。

このような「全個体に共通した年ごとのショック」が推定を歪めるとき、それを除去するのが**時間固定効果**である。

個体固定効果と時間固定効果を両方含むモデルを**双方向固定効果モデル（two-way fixed effects model）**と呼ぶ。

$$
y_{it} = \gamma_{i} + \delta_{t} + \beta x_{it} + \varepsilon_{it}
$$

$\gamma_{i}$ は個体固定効果（時間不変の個体差）、$\delta_{t}$ は時間固定効果（個体間共通の時間変動）である。

### 年ごとのトレンドの確認

まず、年ごとの平均死亡率を確認して、全州共通の時間的な変動があるか見てみよう。

```{r}
data_f2 |>
  group_by(year) |>
  summarise(mean_fatal_rate = mean(fatal_rate)) |>
  ggplot(aes(x = year, y = mean_fatal_rate)) +
  geom_line() +
  geom_point() +
  labs(x = "年", y = "平均死亡率（1万人当たり）") +
  theme_bw(base_family = "HiraKakuPro-W3")
```

年によって全州の平均死亡率が変化していることがわかる。特に1980年代を通じて全体的に低下傾向にあり、これは全州共通のショック（飲酒運転規制の強化、自動車安全技術の向上など）の影響と考えられる。

### 4つのモデルの比較

4つのモデルを比較することで、それぞれの固定効果が推定値にどう影響するかを確認しよう。

```{r}
# OLS（プーリング回帰）
reg_ols <- feols(fatal_rate ~ beertax, data = data_f2)

# 州固定効果モデル
reg_sfe <- feols(fatal_rate ~ beertax | state, data = data_f2)

# 年固定効果のみのモデル
reg_tfe <- feols(fatal_rate ~ beertax | year, data = data_f2)

# 双方向固定効果モデル（州 + 年）
reg_twfe <- feols(fatal_rate ~ beertax | state + year, data = data_f2)

etable(reg_ols, reg_sfe, reg_tfe, reg_twfe,
       headers = c("OLS", "州FE", "年FEのみ", "双方向FE"),
       se = "IID")
```

結果のポイントは以下の通りである。

- **OLS**：係数が正。飲酒文化という交絡変数による見せかけの相関。
- **州FE**：係数が負に反転。州固有の飲酒文化を除去することで、ビール税引き上げが死亡率を下げるという本来の効果が現れる。
- **年FEのみ**：係数が依然として正。これは、年FEだけでは主要な交絡（州の飲酒文化）を除去できないことを示している。問題は州レベルにあったのであって、年レベルの共通トレンドではなかった。
- **双方向FE**：係数が負で、州FEの結果（$-0.656$）に近い値（$-0.640$）。年FEを加えても結論は変わらず、州FEの推定結果が**頑健（robust）**であることが確認できる。

双方向固定効果モデルは`feols()`の`|`の後に`+`で両方の固定効果を繋ぐだけで推定できる。

```{r, eval=FALSE}
# 双方向固定効果：| の後に + で繋ぐ
feols(fatal_rate ~ beertax | state + year, data = data_f2)
```

## まとめ：パネルデータ分析の使い分け

本章で学んだモデルを整理すると以下のようになる。

| モデル | 式 | 除去できる交絡 | 必要なデータ |
|--------|-----|----------------|-------------|
| OLS（プーリング） | $y_{it} = \alpha + \beta x_{it} + \varepsilon_{it}$ | なし | クロスセクションでも可 |
| 個体固定効果 | $y_{it} = \gamma_i + \beta x_{it} + \varepsilon_{it}$ | 時間不変の個体差 | 同一個体の複数時点 |
| 時間固定効果 | $y_{it} = \delta_t + \beta x_{it} + \varepsilon_{it}$ | 個体間共通の時間変動 | 複数時点のデータ |
| 双方向固定効果 | $y_{it} = \gamma_i + \delta_t + \beta x_{it} + \varepsilon_{it}$ | 個体差と時間変動の両方 | パネルデータ |

固定効果モデルは強力なツールだが、限界もある。個体固定効果モデルでは、**時間不変の変数**（性別・人種・地理的条件など）の効果は推定できない。固定効果そのものに吸収されてしまうためである。また、**逆の因果関係（reverse causality）**は固定効果では除去できない点にも注意が必要である。パネルデータが必要なため、データ収集のコストも高い。

次章（第\@ref(did)章）では、固定効果の考え方をさらに発展させた**差の差（Difference-in-Differences, DiD）**分析を学ぶ。
