# 練習問題解答 {#practiceanswer}


## Ch.4

**練習問題** \@ref(practicecalc)

```{r}
# 1
9179/67

# 2
(256*43+54)/8

# 3
1 + 2 + 3 + 4 + 5 + 6 + 7 + 8 + 9 + 10 + 11 + 12

```

**練習問題** \@ref(practiceloop)

```{r}
# まずgoukeiに0を入れる
goukei <- 0

for(i in 1:50){
  goukei <- goukei + i
}

print(goukei)
```

**練習問題** \@ref(vectormake)

```{r}
# 3から60まで3ずつ増える数列
v7_ex <- seq(3,60,by=3)

print(v7_ex)

```

**練習問題** \@ref(#vectormake2)

```{r}
v9_ex <- rep(seq(2,10,by=2), 5)

# パイプを使って以下のように書くこともできる(パイプは第6章を参照)

v9_ex <- seq(2,10,by=2) |> rep(5)
  
```




## Ch. 6

**練習問題** \@ref{datamgtpractice}

1. 武蔵大学経済学部の学生数データを使って、女性のみの合計学生数を学年別で計算せよ。`data_634_long_1_2_grade`というオブジェクトに格納し、同様に結果を表示せよ。

```{r}
## 女性のみの学年ごとの学生数
data_634_long_female_grade <- data_634_long |>
  filter(性別=="女") |>
  group_by(学年) |>
  summarise(学生数合計 = sum(学生数))

print(data_634_long_female_grade)
```

2. 同じデータを使って、１,２年生のみ合計学生数を男女別・学年別で計算せよ。

```{r}
## 女性のみの学年ごとの学生数
data_634_long_1_2_grade <- data_634_long |>
  filter(学年=="1年" | 学年 == "2年") |> #数字が半角か、などに気をつける
  group_by(性別, 学年) |>  ## ２つのカテゴリでグループ分け
  summarise(学生数合計 = sum(学生数))

print(data_634_long_1_2_grade)
```

## Ch. 8

**練習問題**\@ref(scatterpractice)：散布図

```{r, fig.align='center', fig.height=4, fig.width=7.5}
plot_scatter <- ggplot(data=diamonds) + 
  geom_point(aes(x=carat,y=price, 
                 color=color))

print(plot_scatter)
```

**練習問題**\@ref(lineplotpractice)：折れ線グラフ

```{r}
plot_line <- ggplot(data=economics) + 
  geom_line(aes(x=date,y=unemploy))
```

```{r, fig.align='center', fig.height=5, fig.width=5}
print(plot_line)
```

## Ch 10

1. `AER`パッケージを読み込む。インストールしていない場合はインストールする。

```{r, eval=FALSE}
library(AER)

# もしインストールしてない場合は、Rstudioの右下ペーンのPackagesタブからインストールするか、以下のコード
install.packages("AER")
```

2. `data()`関数を使って、`CASchools`という`AER`パッケージに付属しているデータを読み込む。これは、カリフォルニア州の学校ごとの学生数などのデータである。

```{r}
data("CASchools")
```

3. `tidyverse`パッケージの関数を使って、学生数`students`と教員数`teachers`の比を計算し、`STR`という変数にする。また、国語`read`と数学`math`を足して２で割ったスコアを`score`という変数にする。新たに作成したデータを`dat_school`として保存する。

```{r}
dat_school <- CASchools |>
  mutate(STR = students/teachers,
         score = (read+math)/2)
```

これがわからない場合は\@ref{datamgcolumnadd}参照。


4. `ggplot`を用いて、x軸を`STR`, y軸を`score`とする散布図を描く。以下のような図になるはずである（背景色やラベルなどは同じでなくてよい）

```{r, eval=FALSE}
ggplot(data=dat_school, aes(x=STR, y=score)) + 
  geom_point() + 
  theme_bw()
```



5. `STR`を説明変数、`score`を目的変数とする単回帰分析を行い、summary()関数を用いて結果を表示しなさい。

```{r}
# chapter 10のexerciseなのでreg_ex10というオブジェクト名にしたが、オブジェクト名はなんでもよい。

reg_ex10 <- lm(score ~ STR, data=dat_school)
  
summary(reg_ex10)  
```


6. 5.の結果を解釈しなさい。

学生-教員比が1上がるごとに、国語と数学の平均スコアは-2.28点下がる。
すなわち、教員に対する学生が多い学校では学生のテストスコアは低くなる傾向があるようである。


