# 描画課題のレビュー {#graphreview2024}


## Yuma Ikeda

### オリジナルコード

```{r}
library(tidyverse)
library(readxl)
library(readr)
data_ssdse<-read_csv("data/SSDSE-B-2024.csv",locale=locale(encoding="CP932"),skip=1)

names(data_ssdse)

data_kanto <- data_ssdse |> 
  filter(都道府県 %in% c("東京都","神奈川県","千葉県","埼玉県","茨城県","栃木県","群馬県"))

plot_f_rate <- ggplot(data=data_kanto,aes(x=年度, y=大学卒業者数, col=都道府県)) + 
  geom_line() +
  geom_point() +
  theme_bw(base_family = "HiraKakuPro-W3")
plot_f_rate

plot_f_rate <- ggplot(data=data_kanto,aes(x=年度, y=大学卒業者数, col=都道府県)) + 
  geom_line() +
  geom_point() +
  theme_bw(base_family = "HiraKakuPro-W3") +
  labs(x="Fiscal Year", y="Number Of University Graduates", col="Pref.") +
  scale_color_discrete(breaks = c("千葉県","埼玉県","東京都","栃木県","神奈川県","群馬県","茨城県"),
                       labels = c("Chiba","Saitama","Tokyo","Tochigi","Kanagawa","Gumma","Ibaragi")) +
  theme(text = element_text(size=15))
plot_f_rate
```

```{r, eval=FALSE}
ggsave("fig/fertility_rate_by_pref_2010_2021.png",plot_f_rate,
       device="png")
warnings()
```

### フィードバック

具体例と大きく変わりないですが、基本的な描画はできていると思います。



## Yugo Kaneko

### オリジナルコード

```{r,eval=FALSE}


#パッケージの読み込み
library(tidyverse)
library(tidyr)
```

```{r}

#データの読み込みと変数名の確認
data_ssdse<- read_csv("data/SSDSE-B-2024.csv",locale=locale(encoding="CP932")
                      ,skip=1)

names(data_ssdse)
#西日本主要府県に限定した、データの表示
data_nishinihonsyuyoufukenn<- data_ssdse|>

  filter(都道府県　%in% c("大阪府","京都府","兵庫県","福岡県","愛知県"))

  ## long型に変換。
data_nishinihonnsyuyoufukenn_long <- data_nishinihonsyuyoufukenn |> 
  
  pivot_longer(cols=c("中学校数"))
　#キャンバスの用意
plot_data_nishinihonnsyuyoufukenn<-ggplot()
  
print(plot_data_nishinihonnsyuyoufukenn) 
 #グラフの描画
plot_f_rate<- ggplot(data=data_nishinihonnsyuyoufukenn_long, mapping=aes(x=年度, y=大学数,col=都道府県))+
  
  geom_line()+
  geom_point()+
   labs(x="Fiscal Year", y="THE NUMBER OF UNIVERSITIES", col="Pref."
        ,title="西日本主要府県の大学数の推移",subtitle="データ元：https://www.nstac.go.jp/use/literacy/ssdse/#SSDSE-Bhttps://www.nstac.go.jp/use/literacy/ssdse/#SSDSE-B") +
  scale_color_discrete(breaks = c("大阪府","京都府","兵庫県","福岡県","愛知県"),
                       labels = c("osaka","kyoto","hyogo","fukuoka","aichi")) +
  theme(text = element_text(size=15)) +
  theme_gray(base_family = "HiraKakuPro-W3") # Mac用に追加
 
plot_f_rate
```

```{r, eval=FALSE}
#データの保存
fs::dir_create("fig")
ggsave("fig/fertility_rate_by_pref_2010_2021.png",plot_f_rate,
       device="png")
```


### フィードバック

基本的な描画はできています。
タイトルも英語にしたほうがいいです。
データ元はsubtitleよりもcaptionにしたほうが見やすいかもしれません。




## Yui Kunimatsu

### オリジナルコード

```{r, eval = FALSE}
library(tidyverse)

fs::dir_create("data")

download.file("download.file/Users/yuinya/abezemi/SSDSE.xlsx",
              destfile="SSDSE.xlsx")


data_634 <- readxl::read_excel("SSDSE.xlsx/SSDSE.xlsx")
```


```{r, echo=FALSE}
data_634_long <- read_csv("data/SSDSE-B-2024.csv", locale=locale(encoding="Cp932"), skip=1)
```


```{r,eval = FALSE}

  # long型(tidy data)に変換
  data_634_long <- data_634 |> 
  # long型に変換。1年〜４年の列(cols)を学生数という列にvalues_toでまとめる。各行に何年生かnames_toで記録する。
  pivot_longer(cols=c(2010:2021),names_to ="年度",values_to = "合計特殊出生率")

plot_634 <- ggplot()

print(plot_634)
```

```{r}
plot_634 <- ggplot() +
  geom_bar(data=data_634_long, mapping=aes(x=年度, y=合計特殊出生率),stat="identity")  # <- 追加！



plot_634 <- ggplot() +
  geom_bar(data=data_634_long, mapping=aes(x=年度, y=合計特殊出生率),stat="identity") +
  theme_grey(base_family="HiraKakuPro-W3")  # <- 追加！

print(plot_634)
```


### フィードバック

基本的な描画はできていますが、データの読み込みはこれでうまくいきましたか？
整然データへの変換は必要ないように思います（SSDSEはすでに整然データになっています）。

時系列の変化を描く場合は、折れ線グラフを使ったほうがいいかもしれません。




## Kotaro Mezaki

```{r}
library(tidyverse)
library(readxl)

getwd()

data_ssdse <- read_csv("data/SSDSE-B-2024.csv", 
                       locale=locale(encoding="CP932"), 
                       skip=1)

# 変数名を確認
names(data_ssdse)

data_kanto_yamaguti<- data_ssdse |> 
  filter(都道府県 %in% c("東京都","神奈川県","千葉県","埼玉県","茨城県","栃木県","群馬県","山口県"))

#  %in% は 「都道府県というカテゴリ変数が、c()の中のいずれかに該当すれば真、という命題を表す。

plot_f_rate <- ggplot(data=data_kanto_yamaguti,aes(x=年度, y=ごみのリサイクル率, col=都道府県)) + 
  geom_line() +
  geom_point() +
  theme_bw(base_family = "HiraKakuPro-W3")

plot_f_rate

plot_f_rate <- ggplot(data=data_kanto_yamaguti,aes(x=年度, y=ごみのリサイクル率, col=都道府県)) + 
  geom_line() +
  geom_point() +
  theme_bw(base_family = "HiraKakuPro-W3") +
  
  labs(x="Year", y="Garbage recycling rate", col="Pref.") +
  
  scale_color_discrete(breaks = c("千葉県","埼玉県","東京都","栃木県","神奈川県","群馬県","茨城県","山口県"),
                       labels = c("Chiba","Saitama","Tokyo","Tochigi","Kanagawa","Gumma","Ibaragi","yamaguti")) +
  theme(text = element_text(size=15)) 

plot_f_rate

ggsave(file="fig/Garbage recycling rate_pref_2010_2021.png",plot_f_rate,device = "png")

```

### フィードバック

基本的な描画はできています。
なぜ山口が含まれているかはぜひプレゼンで説明してください。



## Rei Shimizu

```{r}
library(tidyverse)
library(readxl)

data_pop <- read_csv("data/SSDSE-B-2024.csv",locale=locale(encoding="CP932"), 
                       skip=1)

data_pop_fil<-data_pop|>
  filter( 都道府県 %in% c("千葉県","埼玉県"),
          年度%in%c("2016","2017","2018","2019","2020","2021"))
  
  


plot_pop_fil<-ggplot(data=data_pop_fil,mapping=aes(x=年度,y=総人口,col=都道府県))+
geom_line()+
geom_point()+
  labs(x="Fiscal Year", y="Population", col="Pref.") +
  scale_color_discrete(breaks = c("千葉県","埼玉県"),
                       labels = c("Chiba","Saitama"))+
  theme(text = element_text(size=15))

print(plot_pop_fil)


data_pop_fil2<-data_pop|>
  filter( 都道府県 %in% c("長野県","福島県"),
          年度%in%c("2016","2017","2018","2019","2020","2021"))

plot_pop_fil2<-ggplot(data=data_pop_fil2,mapping=aes(x=年度,y=総人口,col=都道府県))+
  geom_line()+
  geom_point()+
  labs(x="Fiscal Year", y="Population", col="Pref.") +
  scale_color_discrete(breaks = c("長野県","福島県"),
                       labels = c("Nagano","Fukusima"))+
  theme(text = element_text(size=15))

print(plot_pop_fil2)

```

### フィードバック

基本的な描画はできています。
人口のように数値が大きい場合は、一定の数で割って、単位を変更すると見やすいです。


```{r}
plot_pop_fil2<-ggplot(data=data_pop_fil2,mapping=aes(x=年度,y=総人口/1000,col=都道府県))+　# <- ここを変更
  geom_line()+
  geom_point()+
  labs(x="Fiscal Year", y="Population (Thousands)", col="Pref.") + # <- ここを変更
  scale_color_discrete(breaks = c("長野県","福島県"),
                       labels = c("Nagano","Fukusima"))+
  theme(text = element_text(size=15))

print(plot_pop_fil2)
```


## Yuta Shimizu

```{r, echo=FALSE}

data635 <- read_csv("data/SSDSE-C-2024.csv",locale=locale(encoding = "cp932"),skip=1)

```


```{r, eval=FALSE}
library(tidyverse)
library(readxl)
data635 <- readxl::read_excel("data/zemiyou.xlsx")
data635
```

```{r}
plot635 <- ggplot()+
  geom_bar(data=data635,mapping=aes(x=reorder(都道府県,カップ麺),y=カップ麺),stat="identity")+
  labs(fill="",x="",y="",
       title="県別年間カップ麺消費量",
       subtitle="2024年4月24日公開",
       caption = "データ元SSDSE-家計消費" )
plot635 <- ggplot()+
  geom_bar(data=data635,mapping=aes(x=カップ麺,y=都道府県),stat="identity")+
  labs(fill="",x="",y="",
       title="県別年間カップ麺消費量",
       subtitle="2024年4月24日公開",
       caption = "データ元SSDSE-家計消費" ) +
  theme_grey(base_family = "HiraKakuPro-W3") # Mac用に追加

plot635
```


### フィードバック

基本的な描画はできています。
英語で発表するので、英語に直しましょう。

コメントにあったカテゴリの順番を変える方法は、以下の通りです。
アイデアとしては、データにおけるカテゴリの順番を変えるという発想です。

```{r}
data635 <- data635 |>
  # mutate()ですでにある都道府県の列を更新する
  # カテゴリの順番は、fct_reorderで変更することができる。
  # これはtidyverseに入っているforcatというパッケージに入っている関数。
  mutate(都道府県 = fct_reorder(都道府県, カップ麺))


plot635 <- ggplot()+
  geom_bar(data=data635,mapping=aes(x=カップ麺,y=都道府県),stat="identity")+
  labs(fill="",x="",y="",
       title="県別年間カップ麺消費量",
       subtitle="2024年4月24日公開",
       caption = "データ元SSDSE-家計消費" ) +
  theme_grey(base_family = "HiraKakuPro-W3") + # Mac用に追加
  theme(axis.text.y = element_text(size=7)) # themeの中で、axis.text.yという項目のtextという要素で、文字サイズを変えることが可能。

plot635
```


## Hyuga Yamanouchi

```{r}
library(tidyverse)
data_ssdse <- read_csv("data/SSDSE-B-2024.csv", 
                       locale=locale(encoding="CP932"), 
                       skip=1)
data_ssdse

data_ssdse_kanto<-data_ssdse|>
  filter(都道府県%in% c("東京都","神奈川県","埼玉県","千葉県","茨城県","栃木県","群馬県"))
data_ssdse_kanto




plot_ssdse_applicants<-ggplot(data=data_ssdse_kanto,aes(x=年度,y=`月間有効求職者数（一般）`,col=都道府県))+
  geom_line()+
  geom_point()+
  theme_bw(base_family = "HirakakuPro-W3")+
  labs(x="Fiscal Year",y="Total Job Applicants",col="Pref.")+
  scale_color_discrete(breaks=c("東京都","神奈川県","埼玉県","千葉県","茨城県","栃木県","群馬県"),
                       labels=c("Tokyo","Kanagawa","Saitama","Chiba","Ibaraki","Tochigi","Gunma"))+
  theme(text=element_text(size=10))
  
plot_ssdse_applicants


ggsave(file="fig/Total_Job_Applicants_by_pref_2010_2021.png",plot_ssdse_applicants,device="png")

#こっちを採用
ggsave(file="fig/Total_Job_Applicants_2_by_pref_2010_2021.png",plot_ssdse_applicants,device="png")

```

### フィードバック

基本的な描画はできています。
プレゼン用としては、少し字を大きくするといいかもしれません。

