---
title: "パネルデータ分析"
subtitle: "固定効果モデルと双方向固定効果モデル"
author: "阿部景太"
date: ""
output:
  beamer_presentation:
    theme: "metropolis"
    latex_engine: xelatex
    keep_tex: false
    slide_level: 2
classoption: "aspectratio=169"
header-includes:
  - \usepackage{xeCJK}
  - \setCJKmainfont{Hiragino Kaku Gothic Pro}
  - \setCJKsansfont{Hiragino Kaku Gothic Pro}
  - \usepackage{booktabs}
---

```{r setup, include=FALSE}
knitr::opts_chunk$set(echo = TRUE, warning = FALSE, message = FALSE,
                      fig.height = 3, fig.width = 7)
pacman::p_load(tidyverse, AER, fixest)

data(Fatalities)
data_f2 <- Fatalities |> mutate(fatal_rate = fatal / pop * 10000)
data_f2_1988 <- data_f2 |> filter(year == 1988)

# 全回帰をsetupで実行
reg_ols  <- feols(fatal_rate ~ beertax, data = data_f2)
reg_sfe  <- feols(fatal_rate ~ beertax | state, data = data_f2)
reg_tfe  <- feols(fatal_rate ~ beertax | year,  data = data_f2)
reg_twfe <- feols(fatal_rate ~ beertax | state + year, data = data_f2)
```

## 今日の内容

1. パネルデータとは
2. クロスセクション分析の限界（欠落変数バイアス）
3. **個体固定効果モデル**：州FE
4. **時間固定効果**が必要な理由
5. **双方向固定効果モデル**：4モデルの比較
6. まとめ：モデルの使い分け

# パネルデータとは

## クロスセクションデータ vs パネルデータ

**クロスセクションデータ**

- ある一時点における複数の個体の観察
- 添字は $i$（個体）のみ
- 例：2020年の47都道府県データ

**パネルデータ**

- 複数の個体を複数時点にわたって追跡
- 添字は $i$（個体）と $t$（時点）
- 例：2010〜2020年の47都道府県データ

パネルデータでは、個体の**時間的な変化**を観察できる。

# 事例：ビール税と交通事故死亡率

## 研究設問

**ビール税率を上げると交通事故死亡率は下がるか？**

- データ：アメリカ48州 $\times$ 1982〜1988年
- 被説明変数：$y_{it}$ = 交通事故死亡率（1万人当たり）
- 説明変数：$x_{it}$ = ビール税率

まずクロスセクションデータ（1988年のみ）で推定

$$y_i = \alpha + \beta x_i + \varepsilon_i$$

仮説：ビール税 $\uparrow$ $\rightarrow$ 飲酒 $\downarrow$ $\rightarrow$ 飲酒運転 $\downarrow$ $\rightarrow$ $\beta < 0$

## クロスセクション分析の結果

```{r cs-plot, echo=FALSE, fig.height=3.8}
ggplot(data_f2_1988, aes(x = beertax, y = fatal_rate)) +
  geom_point() +
  geom_smooth(method = "lm", se = FALSE) +
  labs(x = "Beer Tax", y = "Traffic Fatalities (per 10,000)") +
  theme_bw()
```

**結果：正の相関** $\rightarrow$ 直感に反する！なぜ？

## 欠落変数バイアス（OVB）

**交絡変数（欠落変数）：飲酒文化**

$$\text{飲酒文化（強）} \rightarrow \begin{cases} \text{ビール税（高）} \\ \text{死亡率（高）} \end{cases}$$

- 飲酒文化が強い州はビール消費が多い → 州政府が対策として税率を高く設定
- 飲酒文化が強い州は飲酒運転も多い → 死亡率も高い

ビール税と死亡率の正の相関は**見せかけの相関**（spurious correlation）。

この「飲酒文化」は**時間不変の州固有効果** → 固定効果で除去できる！

# 固定効果モデル

## 固定効果モデルのアイデア

州ごとの時間不変の特性（飲酒文化など）を $\gamma_i$ で表す。

$$y_{it} = \gamma_i + \beta x_{it} + \varepsilon_{it}$$

- $\gamma_i$：州ごとに異なる切片（州固定効果）
- $\beta$：**州内の時間変動**からのみ推定される
- 州間の違いはすべて $\gamma_i$ に吸収される

実質的には、各州にダミー変数を用意することと同じ。

$$y_{it} = \beta x_{it} + \gamma_{AL}D_{AL} + \gamma_{AZ}D_{AZ} + \cdots + \varepsilon_{it}$$

## 固定効果のビジュアルイメージ

```{r fe-visual, echo=FALSE, fig.height=3.8}
ggplot(data_f2, aes(x = beertax, y = fatal_rate, col = state)) +
  geom_point(size = 0.5) +
  geom_smooth(method = "lm", se = FALSE) +
  labs(x = "Beer Tax", y = "Fatality Rate") +
  theme_bw() +
  theme(legend.position = "none")
```

州ごと（同じ色）の中では右下がり → 州間の違いを除くと本当の効果が見える。

# 時間固定効果と双方向固定効果

## 時間固定効果が必要な理由

州固定効果で「州間の違い」は除去できた。しかし…

**全州に共通した時間的ショック**はどうか？

- 1980年代：MADD（飲酒運転反対運動）が全国に拡大
- 連邦政府の飲酒運転規制強化
- 自動車安全技術の向上

これらは特定の州ではなく、**全州に共通して**死亡率を下げる方向に働く。

**時間固定効果** $\delta_t$：各年に共通のダミー変数

$$y_{it} = \gamma_i + \delta_t + \beta x_{it} + \varepsilon_{it}$$

**双方向固定効果モデル（Two-way Fixed Effects）**

## 年ごとの共通トレンド

```{r time-trend, echo=FALSE, fig.height=3.8}
data_f2 |>
  group_by(year) |>
  summarise(mean_fatal = mean(fatal_rate)) |>
  ggplot(aes(x = as.integer(as.character(year)),
             y = mean_fatal)) +
  geom_line() +
  geom_point(size = 2) +
  labs(x = "Year", y = "Avg. Fatality Rate (per 10,000)") +
  theme_bw()
```

1980年代を通じて全州共通の低下トレンド → 時間固定効果で除去すべき共通ショックが存在

## 4モデルの比較 {shrink=15}

```{r four-models}
reg_ols  <- feols(fatal_rate ~ beertax, data = data_f2)
reg_sfe  <- feols(fatal_rate ~ beertax | state, data = data_f2)
reg_tfe  <- feols(fatal_rate ~ beertax | year,  data = data_f2)
reg_twfe <- feols(fatal_rate ~ beertax | state + year, data = data_f2)

etable(reg_ols, reg_sfe, reg_tfe, reg_twfe,
       headers = c("OLS", "州FE", "年FEのみ", "双方向FE"),
       se = "IID")
```

## 結果の解釈

| モデル | 係数 | 解釈 |
|--------|------|------|
| OLS | $+0.365^{***}$ | 見せかけの正（飲酒文化の交絡） |
| 州FE | $-0.656^{***}$ | 符号反転：州の飲酒文化を除去 |
| 年FEのみ | $+0.366^{***}$ | まだ正：年FEだけでは不十分 |
| **双方向FE** | $\mathbf{-0.640^{**}}$ | **州FEと近似 → 頑健な結果** |

\vspace{0.5em}

- 年FEのみで正 → 問題の本質は**州レベル**にあった
- 双方向FEで係数がほぼ不変 → 州FEの結論が**頑健（robust）**であることの確認

Rの実装：`|` の後に `+` で繋ぐだけ

```r
feols(fatal_rate ~ beertax | state + year, data = data_f2)
```

# まとめ

## モデルの使い分け

\begin{table}
\centering
\begin{tabular}{lll}
\toprule
モデル & 除去できる交絡 & 必要なデータ \\
\midrule
OLS & なし & クロスセクション可 \\
個体FE & 時間不変の個体差 & 同一個体の複数時点 \\
時間FE & 個体間共通の時間変動 & 複数時点 \\
双方向FE & 個体差＋時間変動 & パネルデータ \\
\bottomrule
\end{tabular}
\end{table}

**固定効果の限界**

- **時間不変の変数**（性別・地理条件など）は推定不可
- **逆の因果関係**は固定効果では除去できない

次章：差の差（DiD）でより強い因果推論へ

## 本章のRコード：まとめ

```r
pacman::p_load(tidyverse, AER, fixest)

# 州固定効果
feols(fatal_rate ~ beertax | state, data = data_f2)

# 双方向固定効果（州 + 年）
feols(fatal_rate ~ beertax | state + year, data = data_f2)

# 4モデルの比較表
etable(reg_ols, reg_sfe, reg_tfe, reg_twfe,
       headers = c("OLS", "州FE", "年FEのみ", "双方向FE"))
```
