---
title: "操作変数法（IV）"
subtitle: "内生性問題への対処"
author: "阿部景太"
date: ""
output:
  beamer_presentation:
    theme: "metropolis"
    latex_engine: xelatex
    keep_tex: false
    slide_level: 2
classoption: "aspectratio=169"
header-includes:
  - \usepackage{xeCJK}
  - \setCJKmainfont{Hiragino Kaku Gothic Pro}
  - \setCJKsansfont{Hiragino Kaku Gothic Pro}
  - \usepackage{booktabs}
  - \usepackage{tikz}
  - \usetikzlibrary{arrows.meta,positioning}
---

```{r setup, include=FALSE}
knitr::opts_chunk$set(echo = TRUE, warning = FALSE, message = FALSE,
                      fig.height = 3, fig.width = 7)
pacman::p_load(tidyverse, fixest, wooldridge)

data(card)
```

## 今日の内容

1. なぜOLSでは不十分か：**内生性の問題**
2. **操作変数法（IV）**のアイデア
3. 操作変数の2つの条件
4. **2段階最小二乗法（2SLS）**の仕組み
5. 事例：教育の収益（Card, 1995）
6. OLSとIVの比較と解釈
7. まとめ：因果推論ツールの全体像

# 内生性の問題

## 固定効果モデルでも解決できない問題

固定効果（FE）モデルは**時間不変の交絡変数**を除去できる。

しかし…

**逆の因果関係（Reverse Causality）**

- 原因 → 結果 だけでなく
- 結果 → 原因 という経路も存在する場合

**例：警察官の数と犯罪件数**

- 警察官を増やす → 犯罪が減る（と期待する）
- でも犯罪が多い地域ほど警察官を配置する → 相関が逆になる

## 具体例：教育の収益

$$\log(\text{賃金}_i) = \alpha + \beta \cdot \text{教育年数}_i + \varepsilon_i$$

直感：教育年数が長いほど賃金が高い → $\beta > 0$ を期待。

**問題：能力（ability）という観察されない変数**

$$
\text{能力（高）} \rightarrow \begin{cases} \text{教育年数（長）} \\ \text{賃金（高）} \end{cases}
$$

能力が高い人 → 進学しやすい かつ 賃金も高い

OLSで推定される $\beta$ には**能力の影響が混入**してしまう。
→ **欠落変数バイアス（OVB）**

## 固定効果でも対処できない理由

固定効果モデル：

$$y_{it} = \alpha_i + \beta x_{it} + \varepsilon_{it}$$

**「能力」は個人の時間不変の特性**

→ 個人固定効果 $\alpha_i$ に吸収されるはずでは？

しかし：

- 個人レベルの**繰り返し観察データ**（個人パネルデータ）が必要
- 多くの場合、個人を長期間追跡したデータは入手困難
- 横断面データのみ → 固定効果で対処できない

**別のアプローチが必要 → 操作変数法**

# 操作変数法のアイデア

## 外生的な変動を利用する

**操作変数法のアイデア**

内生変数（教育年数）の変動のうち、
**外生的な変動だけを使って**係数を推定する。

**外生的な変動とは？**

- 能力などの観察されない要因とは**無関係**に生じる変動
- そのような変動を引き起こす変数 → **操作変数（Instrument）**

**良い操作変数のイメージ**

- 「運」のような要因で生じる変動
- 本人の能力や努力とは無関係

## Card (1995)：大学の近さを操作変数に

**操作変数：出身地の近くに4年制大学があるか（`nearc4`）**

| | 教育年数との関係 | 賃金との関係 |
|--|:---:|:---:|
| 大学が近い | 通いやすい → 進学しやすい | **教育を通じてのみ**影響 |
| 大学が遠い | 進学しにくい → 教育年数短い | 直接の影響はない |

「大学が近くにあるかどうか」という「運」を利用して、
能力の影響を排除した上で教育の収益を推定する。

## DAGによる整理

\begin{columns}
\begin{column}{0.62\textwidth}
\centering
\begin{tikzpicture}[
  >=Stealth,
  obs/.style={draw, rounded corners=4pt, fill=blue!8,
              minimum width=1.9cm, minimum height=0.75cm,
              align=center, font=\small\bfseries},
  unobs/.style={draw=gray!60, dashed, rounded corners=4pt, fill=gray!12,
                minimum width=1.9cm, minimum height=0.75cm,
                align=center, font=\small\bfseries}
]

\node[obs]   (Z) at (0,   0)   {$Z$\\\footnotesize 操作変数};
\node[obs]   (X) at (3.5, 0)   {$X$\\\footnotesize 内生変数};
\node[obs]   (Y) at (7,   0)   {$Y$\\\footnotesize 目的変数};
\node[unobs] (U) at (3.5, 2.2) {$U$\\\footnotesize 観察不能};

\draw[->, thick, blue!60!black] (Z) -- (X)
    node[midway, below, font=\scriptsize] {関連性（条件1）};
\draw[->, thick] (X) -- (Y)
    node[midway, below, font=\scriptsize] {因果効果};
\draw[->, thick, gray!70, dashed] (U) -- (X);
\draw[->, thick, gray!70, dashed] (U) -- (Y);
\draw[->, thick, red!70, dashed] (Z) to[bend right=28]
    node[midway, font=\scriptsize, text=red!80,
         fill=white, inner sep=1pt] {$\times$\,除外制約（条件2）} (Y);

\end{tikzpicture}
\end{column}
\begin{column}{0.36\textwidth}

\textbf{Card (1995)の場合}

\vspace{0.8em}

\begin{tabular}{@{}cl@{}}
$Z$ & 大学の近さ \\[5pt]
$X$ & 教育年数   \\[5pt]
$Y$ & 賃金       \\[5pt]
$U$ & 能力（不観測）\\
\end{tabular}

\vspace{1em}

$U$が観察できないため\\
OLSはバイアスを持つ

\vspace{0.5em}

$Z \to X \to Y$ の経路のみを\\
使って$\beta$を推定する

\end{column}
\end{columns}

# 操作変数の2つの条件

## 条件1：関連性（Relevance）

操作変数は内生変数と**相関していなければならない**。

$$\text{Cov}(z_i,\ x_i) \neq 0$$

**Card (1995) の場合**

- 大学が近い → 通いやすい → 教育年数が長い
- **データで検証できる**（第1段階回帰のF統計量）

**弱い操作変数（Weak Instrument）の問題**

操作変数と内生変数の相関が弱い場合、2SLSの推定値は不安定になる。

目安：**第1段階のF統計量 $\geq$ 10**

## 条件2：除外制約（Exclusion Restriction）

操作変数は、**内生変数を通じてのみ**目的変数に影響する。

$$\text{Cov}(z_i,\ \varepsilon_i) = 0$$

**Card (1995) の場合**

大学への近さは、教育年数を通じてのみ賃金に影響し、
それ以外の経路では賃金に影響しない。

**重要：この条件はデータから直接検証できない。**

経済学的な理論と常識的な判断に基づいて主張する必要がある。

# 2段階最小二乗法（2SLS）

## 2SLSの仕組み

**名前の通り、2段階に分けて推定する。**

**第1段階（First Stage）**

内生変数を操作変数に回帰し、外生的な変動分（予測値）を取り出す。

$$x_i = \pi_0 + \pi_1 z_i + \eta_i \quad \Rightarrow \quad \hat{x}_i = \hat{\pi}_0 + \hat{\pi}_1 z_i$$

**第2段階（Second Stage）**

予測値 $\hat{x}_i$ を内生変数の代わりに使って、目的変数に回帰する。

$$y_i = \alpha + \beta \hat{x}_i + \varepsilon_i$$

$\hat{x}_i$ は能力と無関係な外生的変動のみを含む → **バイアスが除去される**

# 事例：教育の収益

## データの確認

Card (1995) のデータは `wooldridge` パッケージに含まれる。

```{r data-head, echo=FALSE}
head(card[, c("wage", "educ", "nearc4", "exper", "black", "smsa")])
```

| 変数 | 内容 |
|------|------|
| `wage` | 時間当たり賃金（セント） |
| `educ` | 教育年数 |
| `nearc4` | 4年制大学が近くにある場合1 |
| `exper` | 労働経験年数 |

## 第1段階：操作変数の妥当性確認

**条件1（関連性）の検証**：大学への近さ → 教育年数

```{r first-stage}
first_stage <- feols(educ ~ nearc4 + exper + black + smsa,
                     data = card)
etable(first_stage)
```

## 第1段階のF統計量

```{r f-stat}
fitstat(first_stage, "f")
```

- `nearc4` の係数が正で有意 → **大学が近いほど教育年数が長い**
- F統計量 $\geq$ 10 → **弱い操作変数の問題なし**

条件1（関連性）が満たされていることを確認。

## OLS推定（比較用）

まず、通常のOLSで教育の収益を推定する。

```{r ols}
reg_ols <- feols(log(wage) ~ educ + exper + black + smsa,
                 data = card)
etable(reg_ols)
```

## IV推定（2SLS）

`feols()` では `|` の後に `内生変数 ~ 操作変数` を指定する。

```{r iv}
reg_iv <- feols(log(wage) ~ exper + black + smsa | educ ~ nearc4,
                data = card)
etable(reg_iv)
```

`feols()` のIV構文：
```
feols(目的変数 ~ 外生コントロール | 内生変数 ~ 操作変数, data = ...)
```

## OLSとIVの比較

```{r compare, echo=FALSE}
etable(reg_ols, reg_iv, headers = c("OLS", "IV（大学距離）"))
```

## 結果の解釈

| 手法 | 教育年数1年の効果 | 解釈 |
|------|:----------------:|------|
| **OLS** | 約 $+7.6\%$ | 能力バイアス含む |
| **IV** | 約 $+17.9\%$ | 外生的な変動のみ使用 |

**なぜIVの推定値がOLSより大きいのか？**

1. **測定誤差バイアス**：教育年数は記憶に頼るため誤差が生じる。
   誤差があるとOLSは真の値より小さく推定される（減衰バイアス）。

2. **局所平均処置効果（LATE）**：IVは大学の近さによって
   進学行動が変わった人々（compliers）に対する効果を推定する。
   このグループの教育の収益が平均より高い可能性がある。

# まとめ

## 操作変数法の活用と限界

**IVの強み**

- 逆の因果関係・欠落変数バイアスに対処できる
- 観察データから因果効果を推定できる

**前提条件（仮定）**

- 条件1（関連性）：第1段階のF統計量で確認可能
- 条件2（除外制約）：**データでは検証できない** → 理論的に正当化

**IVの限界**

- 良い操作変数を見つけることが難しい
- LATEを推定する（局所的な効果）
- 弱い操作変数の場合、推定値が不安定になる

## 因果推論ツールの全体像

| 手法 | 解決する問題 | 必要な条件 |
|------|------------|-----------|
| 固定効果（FE） | 時間不変の交絡変数 | パネルデータ |
| 差の差法（DiD） | 共通トレンドを除いた処置効果 | 平行トレンドの仮定 |
| 回帰不連続（RDD） | 閾値近傍での局所的な処置効果 | 閾値付近の連続性 |
| **操作変数法（IV）** | **内生性・逆の因果関係** | **関連性＋除外制約** |

これらの手法を組み合わせることで、
観察データから因果効果を推定するための基本的な分析ツールが揃う。

## 本章のRコード：まとめ

```r
pacman::p_load(tidyverse, fixest, wooldridge)
data(card)

# 第1段階：操作変数の関連性を確認
first_stage <- feols(educ ~ nearc4 + exper + black + smsa,
                     data = card)
fitstat(first_stage, "f")  # F統計量を確認

# OLS推定
reg_ols <- feols(log(wage) ~ educ + exper + black + smsa,
                 data = card)

# IV推定（2SLS）
reg_iv <- feols(log(wage) ~ exper + black + smsa | educ ~ nearc4,
                data = card)

# 比較
etable(reg_ols, reg_iv, headers = c("OLS", "IV（大学距離）"))
```
