---
title: "回帰分析 復習問題"
subtitle: "gapminder データを用いた実証分析の練習"
author: ""
date: "`r Sys.Date()`"
output:
  html_document:
    toc: true
    toc_float: true
    number_sections: true
---

```{r setup, include=FALSE}
knitr::opts_chunk$set(echo = TRUE, warning = FALSE, message = FALSE)
```

# はじめに

この復習問題では、第6章〜第13章・第19章の内容を総合的に練習する。
使用するデータは `gapminder` データである。
このデータには、1952年から2007年にかけての国別の人口・平均寿命・一人当たりGDPが収録されている。

| 変数名 | 内容 |
|--------|------|
| `country` | 国名 |
| `continent` | 大陸 |
| `year` | 年 |
| `lifeExp` | 平均寿命（年） |
| `pop` | 人口 |
| `gdpPercap` | 一人当たりGDP（米ドル） |

## 準備

`practice_regression.R` というRスクリプトを作成し、以下のパッケージを読み込む。
インストールしていないパッケージがある場合は先にインストールすること。

```{r, eval=FALSE}
library(tidyverse)
library(fixest)
library(skimr)
library(modelsummary)
library(openxlsx)
```

---

# 問1：データの読み込みと確認

1. `data/gapminder.csv` を読み込み、`dat_gap` というオブジェクトに保存せよ。

2. 以下の関数を用いてデータの内容を確認せよ。
   - `head()` で最初の6行を表示する
   - `dim()` で行数・列数を確認する
   - `names()` で変数名の一覧を表示する

---

# 問2：データ操作

1. `dat_gap` から2007年のデータのみを `filter()` で抽出し、`dat_2007` として保存せよ。

2. `dat_2007` に対して `mutate()` を用いて以下の2つの変数を追加し、`dat_2007` を上書きして保存せよ。
   - `log_gdp`: `gdpPercap` の自然対数（`log()` 関数を使う）
   - `log_pop`: `pop` の自然対数

3. `dat_2007` を使い、大陸（`continent`）ごとの平均寿命（`lifeExp`）の平均と一人当たりGDP（`gdpPercap`）の平均を `group_by()` と `summarise()` を用いて計算せよ。結果をコンソールに表示せよ。

---

# 問3：記述統計

1. `dat_2007` に対して `skim()` 関数を用いて記述統計を表示せよ。

2. コメント（`#`）として以下について記述せよ。
   - 平均寿命（`lifeExp`）の平均と中央値の差はどれくらいか？
   - 一人当たりGDP（`gdpPercap`）の標準偏差は大きいか小さいか？その理由を考えよ。

---

# 問4：散布図

`ggplot2` を用いて以下の散布図を作成せよ。

- x軸: `log_gdp`（一人当たりGDPの対数）
- y軸: `lifeExp`（平均寿命）
- 大陸（`continent`）ごとに点の色を変える（`aes(color = continent)` を使う）
- 軸ラベルをわかりやすい日本語にする（`labs()` を使う）

---

# 問5：単回帰分析

`fixest` パッケージの `feols()` 関数を用いて、以下のモデルを推定せよ。

$$\text{lifeExp}_i = \alpha + \beta_1 \log(\text{gdpPercap}_i) + \varepsilon_i$$

1. `log_gdp` を説明変数、`lifeExp` を目的変数とする単回帰モデルを推定し、`model1` として保存せよ。

2. `etable(model1)` で結果を表示せよ。

3. 推定された $\hat{\beta}_1$ の値を確認し、以下をコメントとして記述せよ。
   - 一人当たりGDPが1%上昇すると、平均寿命はおよそ何年変化するか？（ヒント：対数変換の解釈）
   - この係数は統計的に有意か？

---

# 問6：重回帰分析

問5のモデルに大陸ダミー（`continent`）を加えた重回帰モデルを推定せよ。

$$\text{lifeExp}_i = \alpha + \beta_1 \log(\text{gdpPercap}_i) + \beta_2 \text{continent}_i + \varepsilon_i$$

1. 上記のモデルを推定し、`model2` として保存せよ。

2. `etable(model1, model2)` で2つのモデルを並べて表示せよ。

3. 以下についてコメントとして記述せよ。
   - `log_gdp` の係数は `model1` と比べてどのように変化したか？
   - 大陸ダミーを加えることで、モデルの当てはまり（自由度調整済み決定係数）はどう変わったか？
   - なぜ係数が変化したと考えられるか？（欠落変数バイアスの観点から）

---

# 問7：説明変数の追加

問6のモデルにさらに人口の対数（`log_pop`）を加えたモデルを推定せよ。

$$\text{lifeExp}_i = \alpha + \beta_1 \log(\text{gdpPercap}_i) + \beta_2 \log(\text{pop}_i) + \beta_3 \text{continent}_i + \varepsilon_i$$

1. 上記のモデルを推定し、`model3` として保存せよ。

2. `etable(model1, model2, model3)` で3つのモデルを並べて表示せよ。

3. 以下についてコメントとして記述せよ。
   - `log_pop` の係数は統計的に有意か？
   - `log_pop` を追加することで他の係数はどのように変化したか？

---

# 問8：回帰分析表の作成

第19章の内容に基づき、問5〜7で推定した3つのモデル（`model1`〜`model3`）の回帰分析表を作成せよ。

## 8-1：変数名の設定と表の作成

`modelsummary()` 関数を使い、以下の条件をすべて満たす回帰分析表を作成せよ。

- 3つのモデルを並べて表示する
- 変数名を以下のように日本語に変換する（`coef_rename` を使う）
  - `log_gdp` → `"一人当たりGDP（対数）"`
  - `log_pop` → `"人口（対数）"`
  - `continentAmericas` → `"大陸：アメリカ"`
  - `continentAsia` → `"大陸：アジア"`
  - `continentEurope` → `"大陸：ヨーロッパ"`
  - `continentOceania` → `"大陸：オセアニア"`
  - `(Intercept)` → `"切片"`
- 切片を非表示にする（`coef_omit` を使う）
- 有意水準の星を表示する（`stars = TRUE`）
- 不要な統計量（BIC, AIC, RMSE, Std.Errors）を非表示にする（`gof_omit` を使う）
- モデルに「単回帰」「重回帰（大陸）」「重回帰（大陸＋人口）」と名前をつける

## 8-2：ファイルへの出力

作成した回帰分析表を以下の2つの形式で出力せよ。

1. `results/reg_table.png` という画像ファイルに出力する（`output` 引数を使う）
2. `results/reg_table.docx` というWordファイルに出力する

※ `results` フォルダが存在しない場合は、`fs::dir_create("results")` で作成すること。

## 8-3（発展）：etable() を使った出力

`etable()` を使って同じ3モデルの表を作成し、Excelファイル（`results/reg_table.xlsx`）に出力せよ。

- `setFixest_dict()` で変数名を日本語に設定する
- `se.below = TRUE` で標準誤差を係数の下に表示する
- `openxlsx` パッケージの `write.xlsx()` でExcelに出力する
