---
title: "第三章　計量経済学のための確率"
subtitle: "<small>A tutorial for regression analysis</small>"
author: "阿部景太"
date: "`r Sys.Date()`"
output:
  xaringan::moon_reader:
    lib_dir: libs
    css: [default,ninjutsu,useR-fonts]
    nature:
      highlightStyle: github
      highlightLines: true
      coutIncrementalSlides: false
      ratio: 16:9
      
---

<style type="text/css">
.remark-slide-content {
    font-size: 30px;
    font-family: "メイリオ" ;
    padding: 1em 4em 1em 4em;
}
</style>

```{r setup, include=FALSE}
knitr::opts_chunk$set(echo = FALSE, warning = FALSE, message = FALSE)
pacman::p_load(
  tidyverse,
  knitr,
  kableExtra,
  patchwork
)
```

# 確率の公理

1. どのような事象についても、その事象が起きる確率は0以上１以下となる

2. 標本空間の事象のうち**いずれか**が起きる確率は1となる

3. 排反事象の和事象が起きる確率は、それぞれの事象が起きる確率の和となる

---

# 条件付き確率

- ある現象Aが起こっているとわかっている状態での現象Bの確率は？

$$
  P(B|A)=\frac{P(A\cap B)}{P(A)}
$$

例：大卒であるとわかっている状態でのその人の収入が1000万円以上である確率 (例3.1) 

$$
 P(1000万円以上|大卒)=\frac{P(1000万円以上\cap 大卒)}{P(大卒)}=\frac{0.1}{0.5}=0.2
$$
---

# 確率関数

$$
 P(X=x)
$$
$X$ は確率変数、 $x$ は実現値。 $p_{x}(x)$ と書くことも。

例：

$$
 P(X=1) = 0.5
$$

---

# 定義3.3

- $0 < p_{x}(x_i)\leq 1 \ i=1,\ldots,M$
- $\sum_{i=1}^{M} p_{X}(x_i) = 1 $

確率の公理を確認

---

# 累積分布関数

$$
 F_{X}(x) = P(X\leq x)=p_X(x_1) + p_X(x_2) + \cdots + p_X(x_J)
$$

ただし、 $x_J \leq x \leq x_{J+1}$

---

# 期待値

$$
 E[X] = x_1\times p_X(x_1) + \cdots + x_M\times p_X(x_M) = \sum_{i=1}^{M}x_{i}\times p_X(x_i)
$$

---

# 確率変数の分散

$$
 V[X] = E[(X-\mu)^2] = \sum_{i=1}^M (x_i - \mu)^2\times p_X(x_i)
$$

---

# 練習問題 3-1

1. 「修学年数が12年以上」 「修学年数が16年未満」排反事象？

2. 「修学年数が12年以上16年未満」「修学年数が12年未満」排反事象？

3. 「修学年数が12年以上16年未満」「修学年数が12年未満」和事象？

4. 「修学年数が12年以上」 「修学年数が16年未満」積事象？

---

# 練習問題 3-2

(1) 標本空間?

(2) 公理? 

## 公理

- どのような事象についても、事象が起きる確率は0以上1以下
- 標本空間の事象のうちいずれかが起きる確率は1
- 排反事象の和事象が起きる確率は、それぞれの事象が起きる確率の和となる

---

# 練習問題 3-3

## 公理

- どのような事象についても、事象が起きる確率は0以上1以下
- 標本空間の事象のうちいずれかが起きる確率は1
- 排反事象の和事象が起きる確率は、それぞれの事象が起きる確率の和となる

---

# 練習問題 3-4

```{r}

dat3_4=tibble(
  朝食 = c("はい","いいえ"),
  はい = c(0.65,0.05),
  いいえ = c(0.25,0.05)
)

kable(dat3_4, align = "c") %>%
  kable_styling(full_width = F) %>%
  column_spec(1, bold = T) %>%
  # collapse_rows(columns = 1, valign = "middle") %>% # セルの縦方向結合を指定
  add_header_above(c(" " = 1, "算数A正答率75%以上" = ncol(dat3_4)-1))

```

--

(1) 周辺確率 = $0.65 +0.25 = 0.90$

--

(2) $P(算数A正答率75\%以上\vert朝食食べてる) = 0.65/0.90 = 0.722$ 

---

# 練習問題 3-4

(3) 算数A正答率が75%以上の条件なし確率は $0.65+0.05=0.70$ 。これは条件付き確率と同じではないので、独立ではない。

---

# 練習問題 3-5 (1)

```{r, fig.width=8, fig.height=6,fig.align='center'}

dat3_5 = tibble(
  count=c(rep(1,10),rep(2,10),rep(3,10))
)

ggplot(dat3_5,aes(x=count))+
  stat_ecdf(pad = TRUE) + 
  ylim(0,1) +
  xlim(0,4) + 
  labs(x="確率変数 X",y="累積確率") +
  theme_bw(base_family = "HiraKakuPro-W3") + 
  theme(text = element_text(size=20))

```

---

# 練習問題 3-5 (2)

```{r, fig.width=8, fig.height=6,fig.align='center'}

dat3_5_2 = tibble(
  count=c(rep(-1,10),rep(0,20),rep(1,10))
)

ggplot(dat3_5_2,aes(x=count))+
  stat_ecdf(pad = TRUE) + 
  ylim(0,1) +
  xlim(-2,2) + 
  labs(x="確率変数 X",y="累積確率") +
  theme_bw(base_family = "HiraKakuPro-W3") + 
  theme(text = element_text(size=20))

```

---

# 練習問題 3-6

--

期待値

$$
  E[X] = -1\times\frac{1}{4} + 0\times\frac{1}{2} + 1\times\frac{1}{4} = 0
$$

--

分散
$$
  Var[X] = (-1-0)^2\times\frac{1}{4} + (0-0)^2\times\frac{1}{2} + (1-0)^2\times\frac{1}{4}
$$

---

# 練習問題 3-7



---

# 練習問題 3-8

$$
 V[X] = E[X^2]-\mu^2
$$
--

分散の期待値で表した定義　→　展開

$$
  V[X] = E[(X-\mu)^2] = E[X^2 - X\mu - X\mu + \mu^2]
$$

--

期待値の性質を使う。定数の期待値は定数： $E[\mu] = \mu$ 

$$
 = E[X^2] - E[X]\mu - E[X]\mu + \mu^2
$$
---

# 練習問題 3-8

$E[X] = \mu$を代入する

$$
 = E[X^2] - \mu^2 - \mu^2 + \mu^2 \\ = E[X^2] - \mu^2
$$

---

# 練習問題 3-9

$$
 Cov[X,Y] = E[(X-E[X])(Y-E[Y])] = E[XY] - E[X]E[Y]
$$
--

２つ目の式（期待値で表した共分散の定義）を展開する

$$
= E\left[XY- XE[Y] -E[X]Y + E[X]E[Y]\right]
$$

--

期待値の性質を使う

$$
  =E[XY] - E[XE[Y]] - E[E[X]Y] + E\left[E[X]E[Y]\right]
$$

---

# 練習問題 3-9

$E[X], E[Y]$は定数（確率変数ではない）ので、期待値の性質 $E[aX]=aE[X]$ が適用できる

$$
 = E[XY] - E[XE[Y]] - E[E[X]Y] + E\left[E[X]E[Y]\right]
$$

$$
 = E[XY] - E[X]E[Y] - E[X]E[Y] + E[X]E[Y]
$$
$$
 = E[XY] - E[X]E[Y]
$$

---

# 練習問題 3-10

```{r}
dat3_10=tibble(
  `国語` = c("0点","5点","10点"),
  `0点` = c(0.1,0.1,0.1),
  `5点` = c(0.1,0.2,0.1),
  `10点` = c(0.1,0.1,0.1)
)

kable(dat3_10, align = "c") %>%
  kable_styling(full_width = F) %>%
  column_spec(1, bold = T) %>%
  # collapse_rows(columns = 1, valign = "middle") %>% # セルの縦方向結合を指定
  add_header_above(c(" " = 1, "算数" = ncol(dat3_10)-1))

```
---

# 練習問題 3-10

(1)周辺確率


```{r}
dat3_10_2=tibble(
  `国語` = c("0点","5点","10点",""),
  `0点` = c(0.1,0.1,0.1,0.3),
  `5点` = c(0.1,0.2,0.1,0.4),
  `10点` = c(0.1,0.1,0.1,0.3),
  `合計` = c(0.3,0.4,0.3,NA) 
)

kable(dat3_10_2, align = "c") %>%
  kable_styling(full_width = F) %>%
  column_spec(1, bold = T) %>%
  # collapse_rows(columns = 1, valign = "middle") %>% # セルの縦方向結合を指定
  add_header_above(c(" " = 1, "算数" = ncol(dat3_10_2)-1))
```

---

# 練習問題 3-10

(2) $P(国語=0点) = 0.3$

$P(算数=0点|国語=0点) = 0.1/0.3 = 0.33$

$P(算数=5点|国語=0点) = 0.1/0.3 = 0.33$

$P(算数=10点|国語=0点) = 0.1/0.3 = 0.33$

$E[算数の点数|国語=0点] = 0\times0.33 + 5\times0.33 + 10\times0.33 = 5$

---

# 練習問題 3-10

(3) $P(国語=5点) = 0.4$

$P(算数=0点|国語=5点) = 0.1/0.4 = 0.25$

$P(算数=5点|国語=5点) = 0.2/0.4 = 0.50$

$P(算数=10点|国語=5点) = 0.1/0.4 = 0.25$


$E[算数の点数|国語=5点] = 0\times0.25 + 5\times0.50 + 10\times0.25 = 5$

---

# 実証分析問題 3-A

- t分布表：両側検定

```{r, echo = FALSE}
 t_table_two_tailed <- tibble(
   df = c(1:30,seq(40,100,10),1000,Inf),
   p.2= qt(1-0.2/2,df),
   p.15 = qt(1-0.15/2,df),
   p.1 = qt(1-0.1/2,df),
   p.05 = qt(1-0.05/2,df),
   p.025 = qt(1-0.025/2,df),
   p.01 = qt(1-0.01/2,df),
   p.005 = qt(1-0.005/2,df),
   p.001 = qt(1-0.001/2,df)
   )

kable(head(t_table_two_tailed,7))

```

---

# 実証分析問題 3-A

- Rで書ける

```{r, echo=TRUE, eval = FALSE}

 t_table_two_tailed <- tibble(
   df = c(1:30,seq(40,100,10),1000,Inf),
   p.2= qt(1-0.2/2,df),
   p.15 = qt(1-0.15/2,df),
   p.1 = qt(1-0.1/2,df),
   p.05 = qt(1-0.05/2,df),
   p.025 = qt(1-0.025/2,df),
   p.01 = qt(1-0.01/2,df),
   p.005 = qt(1-0.005/2,df),
   p.001 = qt(1-0.001/2,df)
   )

```



---


# 実証分析問題 3-B (1)

```{r, echo=TRUE, results='asis'}

nenshu_mean = 150*(0.38+0.08) + 450*(0.28+0.18) + 700*(0.03+0.05)

nenshu_var = (150-nenshu_mean)^2*(0.38+0.08) + (450-nenshu_mean)^2*(0.28+0.18) + (700-nenshu_mean)^2*(0.03+0.05)

nenshu_mean

nenshu_var

```




---

# 実証分析問題 3-B (2)

```{r, echo=TRUE, results='asis'}

grad_mean = 0*(0.38+0.28+0.03) + 1*(0.08+0.18+0.05)

grad_var = (0-grad_mean)^2*(0.38+0.28+0.03) + (1-grad_mean)^2*(0.08+0.18+0.05)

nenshu_grad_cov = (150-nenshu_mean)*(0-grad_mean)*0.38+(150-nenshu_mean)*(1-grad_mean)*0.08+(450-nenshu_mean)*(0-grad_mean)*0.28+(450-nenshu_mean)*(1-grad_mean)*0.18+(700-nenshu_mean)*(0-grad_mean)*0.03+(700-nenshu_mean)*(1-grad_mean)*0.05

nenshu_grad_cov

nenshu_grad_cor = nenshu_grad_cov/(sqrt(grad_var)*sqrt(nenshu_var))

nenshu_grad_cor

```




---

# 実証分析問題 3-B (3)

```{r, echo=TRUE, results='asis'}

#大卒の条件付き確率 P(Y|X=1)

p_x1 = 0.08+0.18+0.05

nenshu_joken_exp_x1 = 150*(0.08/p_x1) + 450*(0.18/p_x1) + 700*(0.05/p_x1)

nenshu_joken_exp_x1

```



---

# 実証分析問題 3-B (4)

```{r, echo=TRUE, results='asis'}

#大卒の条件付き確率 P(Y|X=1)

p_x0 = 0.38+0.28+0.03

nenshu_joken_exp_x0 = 150*(0.38/p_x0) + 450*(0.28/p_x0) + 700*(0.03/p_x0)

nenshu_joken_exp_x0

```

