---
title: "第五章 単回帰分析"
subtitle: "<small>A tutorial for regression analysis</small>"
author: "阿部景太"
date: "`r Sys.Date()`"
output:
  xaringan::moon_reader:
    lib_dir: libs
    css: [default,ninjutsu,useR-fonts]
    nature:
      highlightStyle: github
      highlightLines: true
      coutIncrementalSlides: false
      ratio: 16:9
      
---

<style type="text/css">
.remark-slide-content {
    font-size: 30px;
    font-family: "メイリオ" ;
    padding: 1em 4em 1em 4em;
}
</style>

```{r setup, include=FALSE}
knitr::opts_chunk$set(echo = FALSE, warning = FALSE, message = FALSE)
pacman::p_load(
  tidyverse,
  knitr,
  kableExtra,
  patchwork,
  cols4all
)

options(scipen=999)
```

# 期待値と因果効果

- 因果効果を条件付き期待値の差で表す

$$
  E[Y|X=1] - E[Y|X=0]
$$

$X$ が「朝ごはんを食べる」という確率変数。 $X=1$ なら「食べる」, $X=0$ なら食べない。

---

# 外的条件が揃っていない場合

外的条件 $C$ が揃っていない場合、確率変数 $C$ が取りうる値 $c$ を使って揃える。

$$
  E[Y|X=1, C=c] - E[Y|X=0, C=c]
$$

政策を示す変数(政策変数)と成果を示す変数(成果変数)の関係のみをモデル化するものが**単回帰分析**。外的条件を共変量で制御しながら因果効果を探る回帰分析を**重回帰分析**と呼ぶ。


---

# 関係のモデル化

単回帰モデルは、政策変数の実現値で条件付けした成果変数の期待値を次のようにモデル化する

$$
  E[Y|X=x] = \beta_0 + \beta_1 x
$$

---

朝ごはんの例では、朝ごはんと食べた場合の期待値( $X=1$ )は
$$
 E[Y|X=1] = \beta_0 + \beta_1
$$

朝ごはんと食べない場合の期待値( $X=0$ )は
$$
 E[Y|X=0] = \beta_0
$$

因果効果は

$$
 E[Y|X=1] - E[Y|X=0] = (\beta_0 + \beta_1) - \beta_0 = \beta_1
$$

---

# 誤差項

実際のデータの期待値からのズレの項を**誤差項**と呼ぶ

$$
 Y = \beta_0 + \beta_1 X + U
$$

$Y$ , $X$ , $U$ の3つの確率変数が従う母集団分布における関係をモデル化 $\rightarrow$ 母集団モデル(真のモデル)   


---

# 単回帰モデル

データを用いて推定する（観測番号がつく）

$$
 Y_i = \beta_0 + \beta_1 X_i + U_i
$$

$\beta_0,\beta_1$ : 回帰パラメター
$Y$ ：被説明変数/従属変数
$X$ ：説明変数/独立変数

---

# パラメター化 (Parameterization)

単回帰モデルは成果変数 $Y$ の条件付き期待値をモデル化したもの

$E[Y|X]$ は $X$ の実現値に依存する関数として条件付き期待値関数と呼ばれる。

この関数を有限個(この場合は2個)のパラメターで表現することをパラメター化と呼ぶ。

他にもモデル化する方法はある (例： $E[Y|X=x] = \beta_0 + \beta_1 x + \beta_2 x^2$)

もっともシンプルな1次関数で近似することにメリット
  パラメターの数が少ない。

---

# 因果関係を示すための条件

外的条件が完全に制御されている（例：実験）状況から得られたデータであれば、得られたパラメター $beta_1$ を因果効果として解釈することは可能

しかし、外的条件が制御されていない場合は、単なる相関関係を表しているに過ぎない。

これが因果効果であると示すにはいくつかの条件を満たす必要

---

# 因果関係のための仮定1

説明変数 $X$ と 誤差項 $U$ は平均独立 : E[U|X]=E[U]

例：朝ごはんを食べてないグループの誤差項が食べたグループの誤差項より低いなら、外的条件が揃っているとはいえないのでは。

$$
 E[U_i | X_i = 1] > E[U_i | X_i = 0]
$$

---

# 因果関係のための仮定2

誤差項Uの母平均は0 : $E[U] = 0$

これによって、条件付き期待値を1次関数のモデルによって表すことができる。

例題：次の関係が成り立つことを、仮定２つを応用して示せ

$$
 E[Y|X] = \beta_0 + \beta_1 X
$$

---

# 例題の解答

$Y$ の真のモデルを代入

$$
 E[Y|X] = E[\beta_0 + \beta_1 X + U | X]
$$
条件付き期待値の性質(4)を使う (p.56)

$$
 = E[\beta_0|X] + E[\beta_1 X |X] + E[U|X]
$$

条件付き期待値の性質(1)と(5)、そして仮定1、仮定2を使う

$$
 = \beta_0 + \beta_1 X + E[U] = \beta_0 + \beta_1 X
$$

---

# 確認問題 5-1 

.pull-left[
 (1) y = -5 + 2x

```{r, fig.height=5}
ggplot(data = data.frame(x=0), aes(x=x)) + 
  stat_function(fun=function(x) -5 + 2*x,
                col="blue") + 
  geom_vline(xintercept = 0) +
  geom_hline(yintercept = 0) +
  xlim(-5,5) +
  theme_bw() + 
  theme(text=element_text(size=20))
```


]

.pull-right[

 (2) y = 2 - x

```{r, fig.height=5}
ggplot(data = data.frame(x=0), aes(x=x)) + 
  stat_function(fun=function(x) 2 - x,
                col="blue") + 
  geom_vline(xintercept = 0) +
  geom_hline(yintercept = 0) +
  xlim(-5,5) +
  theme_bw() + 
  theme(text=element_text(size=20))
```


]



